【裁判字號】    98,上訴,3392
【裁判日期】    981030
【裁判案由】    擄人勒贖等
【裁判全文】
臺灣高等法院刑事判決                98年度上訴字第3392號
上  訴  人  臺灣士林地方法院檢察署檢察官
被      告  甲○○
                    （另案於臺灣宜蘭監獄執行中）
選任辯護人  翁方彬  律師
被      告  丁○○
指定辯護人  李靜蕙  律師
上列上訴人因被告擄人勒贖等案件，不服台灣士林地方法院98年
度重訴字第2號，中華民國98年6月19日第一審判決（起訴案號：
台灣士林地方法院檢察署97年度偵字第9715號、第12243號、第
12750 號），提起上訴，本院判決如下：
    主  文
上訴駁回。
    理  由
一、公訴意旨略以：被告甲○○與被告丁○○（綽號「小林」）
    、周志銘（綽號「捕仔」，另由檢察官發佈通緝偵查中）、
    綽號「慶昌」及另一亦不詳姓名年籍之成年男子共5人，基於
    共同意圖勒贖而擄人之犯意聯絡，於民國96年9月25日凌晨2
    時許，在臺北縣八里鄉○○路統一超商前，以侵吞毒品為由
    ，分持疑似槍枝物品共4支，將丙○○及丙○○女友乙○○強
    押進入自小客車內，隨即載往臺北市北投區某不詳工寮內，
    共同毆打丙○○（未驗傷），並向丙○○恐嚇稱：若敢反抗
    將持槍殺死等語，致丙○○、乙○○心生恐懼而不敢抵抗，
    被告甲○○、被告丁○○、周志銘復接續恐嚇丙○○聯繫友
    人付贖新臺幣（下同）200萬元後，才同意釋放丙○○、乙○○，否則將把丙○○、乙○○殺害後棄屍至淡水河內，丙○○遂以電話聯繫友人林斌雄、張世昌借款付贖，期間被告甲○○、被告丁○○、周志銘為免遭人查覺，不斷更換囚禁丙○○、乙○○之處所，嗣經林斌雄籌得60萬元，並於同年月
    28日晚間5時許，在臺北市北投區忠義廟交付贖金後，被告甲○○、被告丁○○、周志銘隨即先在臺北縣五股鄉國道1號高
    速公路交流道釋放乙○○，嗣於同日晚間6時許，再於臺北縣
    五股鄉○○路麥當勞速食店旁釋放丙○○，因認被告甲○○
    及丁○○共同涉有刑法第305條恐嚇、第347條第1項之擄人勒
    贖罪嫌等語。
二、按犯罪事實應依證據認定之，無證據不得認定其犯罪事實，
    又不能證明被告犯罪者，應諭知無罪之判決，刑事訴訟法第
    154條第2項、第301條第1項分別定有明文。次按事實之認定
    ，應憑證據，如未能發現相當證據，或證據不足以證明，自
    不能以推測或擬制之方法，為裁判基礎；又認定不利於被告
    之事實，須依積極證據，茍積極證據不足為不利於被告事實
    之認定時，即應為有利於被告之認定，更不必任何有利之證
    據；再刑事訴訟法上所謂認定犯罪事實之積極證據，係指適
    合於被告犯罪事實之認定之積極證據而言，雖不以直接證據
    為限，間接證據亦包括在內，然而無論直接或間接證據，其
    為訴訟上之證明，須於通常一般之人均不致有所懷疑，而得
    確信其為真實之程度者，始得據為有罪之認定，倘其證明尚
    未達到此一程度，而有合理之懷疑存在而無從使事實審法院
    得有罪之確信時，即應由法院為諭知被告無罪之判決（最高
    法院40年臺上字第86號、30年上字第816號、29年上字第310
    5號、76年臺上字第4986號判例意旨參照）。
三、公訴人認被告二人涉有上開罪嫌，無非係以告訴人丙○○、
    乙○○於警詢、偵查之指述、證人林斌雄、張世昌於警詢、
    偵查之證述、被告甲○○、丁○○於警詢、偵查之供述，被
    告甲○○持用之0000000000號行動電話、被告丁○○持用之
    0000000000號行動電話雙向通聯紀錄，被告丁○○之手部刺
    青相片、扣案之被告丁○○行動電話1具等為其主要論據。
四、證據能力部分：
(一)證人丙○○、乙○○、林斌雄、張世昌之警詢證詞：
    1.按「被告以外之人於審判外之言詞或書面陳述，除法律有
      規定者外，不得作為證據」、「被告以外之人於檢察事務
      官、司法警察官或司法警察調查中所為之陳述，與審判中
      不符時，其先前之陳述具有較可信之特別情況，且為證明
      犯罪事實存否所必要者，得為證據。」、「被告以外之人
      於審判中滯留國外而無法傳喚，其於檢察事務官、司法警
      察官或司法警察調查中所為之陳述，經證明具有可信之特
      別情況，且為證明犯罪事實之存否所必要者，得為證據。
      」，刑事訴訟法第159條第1項、第159條之2、第159條之3
      第3款分別定有明文。
    2.經查：證人丙○○、乙○○、張世昌於警詢之證詞，並無
      與審判中所證不符之情形，且其等警詢所證未經證明具有
      較可信之特別情況，揆諸前揭法條所示，自無證據能力；
      證人林斌雄雖自97年10月6日出境迄今未回國，而有滯留國
      外無法傳喚之情形，此有入出境查詢資料表1份在卷可證（
      參本院卷第273頁），然其於警詢所證未經證明具有較可信
      之特別情況，且其於偵查中業已就案情具結證述明確，故
      其於警詢所證並非證明犯罪事實存否所必要，揆諸前揭法
      條所示，亦無證據能力。
(二)證人丙○○、乙○○、林斌雄、張世昌之偵查證詞：
    1.按被告以外之人於審判外之言詞或書面陳述，除法律有規
      定者外，不得作為證據，刑事訴訟法第159條第1項定有明
      文。而被告以外之人於偵查中向檢察官所為之陳述，除顯
      有不可信之情況者外，得為證據，為同法第159條之1第2項
      所明定。
    2.經查：證人丙○○、乙○○、林斌雄、張世昌於偵查中之
      證述雖係被告以外之人於審判外之陳述，然其於偵查中以
      證人身分具結所為之證言，合於法定要件，且核其陳述時
      之外在環境及情況，並無顯不可信之情況，本院亦認為適
      當，是證人丙○○、乙○○、林斌雄、張世昌於偵查中之
      證言應具有證據能力。
(三)證人丙○○、乙○○於警詢對被告丁○○所為「指認犯罪嫌
    疑人紀錄表」部分：
    1.按現行刑事訴訟法並無關於指認程序之規定，如何由證人
      正確指認犯罪嫌疑人，自應依個案之具體情形為適當之處
      理，法務部及司法警察主管機關對於指認程序所訂頒之相
      關要領規範，或學者發表之指認原則，無非提供辦案人員
      參考之資料，故證人之指認程序與相關要領規範不盡相符
      時，尚難謂係違反法律位階之「法定程序」，遑論學者個
      人發表之指認原則。況指認之程序，固須注重人權之保障
      ，亦需兼顧真實之發現，確保社會正義實現之基本目的，
      如證人於審判中，已依人證之調查程序，陳述其出於親身
      經歷之見聞所為指認，並依法踐行詰問之程序後，綜合證
      人於案發時停留之時間及所處之環境，足資認定其確能對
      被告觀察明白，認知被告行為之內容，該事後依憑個人之
      知覺及記憶所為之指認客觀可信，並非出於不當之暗示，
      亦未違背通常一般日常生活經驗之定則或論理法則，又非
      單以證人之指認為被告論罪之唯一依據時，自不得僅因證
      人之指認程序與相關要領規範或其他學者個人之見解未盡
      相符，遽認其無證據能力，此有最高法院94年度臺上字第
      3307號判決意旨可資參照。
    2.警員戊○○於原審作證時，已自承指認程序有上開辯護人
      所指之疏失（見原審卷第218頁至第220頁），雖有違「警
      察機關實施指認犯罪嫌疑人程序要領」之規定，然揆諸前
      揭說明，證人丙○○、乙○○所為之指認是否具有證據能
      力，不以指認過程是否違背上開程序要領為單一論據，仍
      應由本院依證人丙○○、乙○○於原審證述之指認經過及
      緣由，綜合證人丙○○、乙○○於案發時停留之時間及所
      處之環境，是否能對犯罪行為人觀察明白？證人丙○○、
      乙○○進行指認時，有無經人不當暗示？其指認有無違背
      通常一般日常生活經驗之定則或論理法則等，來判斷其等
      指認結果是否具有證據能力。
    3.經查，證人丙○○針對案發時對綽號「小林」之犯罪行為
      人接觸情形及指認過程於原審結證稱：伊與乙○○被押走
      的2、3天期間，綽號「小林」的男子有時候會進來我們所
      在的房間看一下就走，有一次是「小林」押伊出去打電話
      請人贖回自己，該2、3天內「小林」有時候一天來兩次，
      每次大約都10幾分鐘，伊與乙○○被釋放的經過是「小林
      」和一個不知名男子帶伊與乙○○出去，伊說：「出來2、
      3天，家裡的人會找我，我有找朋友要錢，你們要找的對象
      不是我，先讓我回去。」，「小林」及該不知名男子就開
      著伊的車到五股，先在交流道將乙○○放下，再帶伊到停
      車場，將車子放在那邊後，帶伊到五股麥當勞釐清事情，
      「小林」說這是誤會，跟甲○○說清楚事情都OK，該還伊
      的東西都會還等語。伊在臺北看守所進行本件綽號「小林
      」之「犯罪嫌疑人紀錄表」指認，製作過程中，並未遭到
      警方脅迫、刑求、暗示，或是以其他不法方式對待，當時
      伊確實指認編號F之人（即被告丁○○）為綽號「小林」之
      人，但伊當時只是覺得很像而已，伊後來還有接受檢察官
      偵訊，但沒有和檢察官提過自覺認錯人的事情，最後一次
      偵訊完幾天後，有一次在想這件事，伊一直回想照片上的
      人，覺得好像不是這個人，認為自己可能認錯人，本來要
      向檢察官陳述，但後來因移監到屏東所以忘記了。伊今日
      來開庭見到被告丁○○本人，確定被告丁○○不是綽號「
      小林」之人，「小林」的樣子瘦瘦的，身高大概175公分左
      右，頭髮是長的，比在庭的被告丁○○長，西裝頭旁分，
      沒有戴眼鏡，「小林」的眼睛比被告丁○○大，膚色也比
      較白，所以乙○○指認「小林」就是被告丁○○，應該也
      不實在，伊與被告丁○○之前不認識，彼此間也沒有仇恨
      ，伊如果看到「小林」會認得等語（見原審卷第129頁至第
      154頁）。證人乙○○針對案發時對綽號「小林」之犯罪行
      為人接觸情形及指認過程則於原審結證稱：伊本來不知道
      押伊的人有一個叫「小林」，是後來被放走時才聽到，伊
      被押走那晚見過「小林」，被拘禁的2、3天期間，「小林
      」有時候一天來一次，每次停留半個小時左右，伊與「小
      林」沒有講過話，「小林」有帶丙○○去打電話，伊被釋
      放時是「小林」開車載伊離開拘禁地點，但伊與丙○○都
      沒有跟他講話。伊是在監所進行本件綽號「小林」之「犯
      罪嫌疑人紀錄表」指認，製作過程中，並未遭到警方刑求
      或以其他不法方式對待，當時伊確實指認編號F之人（即被
      告丁○○）為綽號「小林」之人，因為警察拿指認照片給
      伊看時，有說：丙○○說是他（編號F之被告丁○○），所
      以伊才指認是他，伊當時想說警察提供的6張黑白照片裡面
      就會有「小林」，且相片本來就跟本人有誤差，伊在檢察
      官偵訊時，沒有提到可能認錯人，今日當庭見到被告丁○○本人，確定被告丁○○不是綽號「小林」之人，「小林
      」比被告丁○○清秀，也比較高，伊目視「小林」的身高
      應該是180公分，伊認為被告丁○○身高只有175公分，此
      外兩人的五官、眼睛也不同，被告丁○○的眼睛比較丹鳳
      眼，眉毛也比較往上翹，伊與被告二人之前都不認識，彼
      此間也沒有仇恨等語（見原審卷第154頁至第170頁），均
      合先敘明。依上開證人丙○○、乙○○之證言，可知其等
      於遭受拘禁的2、3天內，與綽號「小林」之男子每日均有
      1到2次之照面，最後其等被釋放時，亦是綽號「小林」之
      男子載其等離開被拘禁之地點，故證人丙○○、乙○○雖
      本不認識「小林」，然對於「小林」之面貌特徵，於案發
      後不久，應能有所認識。而依照卷附「指認犯罪嫌疑人紀
      錄表」兩份所示（見97年度偵字第9715號卷第23頁、第31
      頁），證人丙○○、乙○○迄案發後8個月餘即97年6月5
      日、97年6月16日，始分別進行本件照片指認，其等記憶
      已非十分鮮明，而證人丙○○復證稱：其指認當時，只是
      覺得照片中之人很像等語，證人乙○○則證稱：是因為警
      察說丙○○指認編號F之被告丁○○，伊才指認他等語，
      顯見證人丙○○於指認當時，已無法確認被告丁○○即為
      綽號「小林」之男子，證人乙○○則是遭到警方不當誘導
      而為本件指認，其指認結果更難採信。再依證人戊○○庭
      呈其當時提供證人丙○○、乙○○進行指認之「指認犯罪
      嫌疑人紀錄表」樣本所示（見原審卷第232頁），該紀錄
      表上6名不同男子均僅有頸部以上之大頭照，且為黑白印
      刷，辨識結果極易失真，而證人丙○○、乙○○進行上開
      指認後，僅分別於97年10月17日、97年6月25日各經檢察
      官提訊一次，於提訊過程中，檢察官不僅未向證人丙○○
      、乙○○確認其等之前指認之可信度，亦未安排庭期提訊
      證人丙○○、乙○○與被告丁○○進行當面指認，直迄原
      審提訊證人丙○○、乙○○為本件證人時，證人丙○○、
      乙○○始第一次見到被告丁○○本人，乃當庭表示被告丁○○並非綽號「小林」之男子，益證其等所為上開警詢時
      指認內容與真實情形相悖。且證人丙○○於原審證稱：綽
      號「小林」之人身高應有175公分，較在庭的被告丁○○
      高等語，而被告丁○○經原審當庭丈量身高，其穿鞋後之
      身高僅170公分，確實較證人丙○○所述綽號「小林」之
      人身高低矮5公分；證人乙○○則於原審證稱：伊目視「
      小林」的身高應該是180公分，伊認為被告丁○○身高只
      有175公分等語，益證被告丁○○確實應較綽號「小林」
      之人身高低矮5公分無誤，證人丙○○、乙○○於警詢之
      指認確實有誤。又證人丙○○、乙○○與被告丁○○素不
      相識，其等於偵查、原審作證過程中，亦從無對案發當時
      之犯罪行為人放棄訴追之意，甚至從證人丙○○於原審之
      證詞中可看出其十分懷疑本案乃被告甲○○設局所為，凡
      此種種，均足見證人丙○○、乙○○並無特意迴護本案犯
      罪行為人之動機或情形，然其二人猶於原審當庭證述被告
      丁○○並非綽號「小林」之人，堪認其等於警詢指認不實
      無誤。
    4.綜上所述，證人丙○○、乙○○於警詢對被告丁○○所為
      「指認犯罪嫌疑人紀錄表」，因指認過程中已存有上開瑕
      疵，指認結果嗣後不惟經證人丙○○、乙○○於原審當庭
      否認正確性，亦與被告丁○○之客觀身高有違，揆諸前揭
      說明，應認該「指認犯罪嫌疑人紀錄表」2份均不具證據
      能力。
五、訊據被告甲○○、丁○○均堅決否認有何擄人勒贖之犯行，
    被告甲○○辯稱：伊和丙○○是30年的朋友，丙○○的綽號
    叫「戽斗」，本件因為朋友的朋友即莊董說丙○○欠債，伊
    本來出於一片好意出面幫丙○○處理，沒想到自己也被對方
    扣住2、3天，後來莊董說不是這個「戽斗」，才覺得不好意
    思放了我們等語；被告丁○○辯稱：伊沒有參與本件犯行，
    也不認識被害人等語。經查：
(一)證人丙○○於原審證稱：案發當天，伊到臺北縣八里鄉○○
    路綽號「阿賢」的朋友家裡賭博，才進去屋內，「阿賢」就
    說甲○○也在這邊，「小林」那票人就持槍把伊押起來，伊
    當時有問甲○○到底什麼事情，甲○○說莊董那邊的人（就
    是「小林」等人）找到他要找伊，因莊董跟伊的帳不清楚，
    伊說沒有欠他錢，且伊根本不認識莊董，然後「小林」那些
    年輕人就說：「不用說這麼多，先帶走再講」。伊與乙○○
    被押的2、3天總共換過3個地點，分別是珠海路半山腰工寮、
    北投中和街卡拉OK店、中央北路公寓，都是被關在房間內，
    甲○○也都在同一空間跟伊在一起，「捕仔」會從外面買便
    當回來給我們吃。但甲○○可以進出房間，伊與乙○○卻只
    能在房間內，伊不清楚外面有沒有人看守甲○○。但甲○○
    去上廁所時，也要經過那些年輕人同意，也不像「小林」會
    出去一段時間再回來查看。看守的人與押伊的人同夥，先後
    有「小林」、「慶章」、「捕仔」、還有一個不知道名字。
    伊被拘禁期間，那些年輕人透過甲○○跟伊說與莊董帳目間
    的事，「小林」來時也是問甲○○叫我拿錢出來的結果怎樣
    ，甲○○說他可能認識對方，好意從中協調。伊的手機、SIM
    卡都被對方拿走，只有讓伊打電話要錢時，才會把SIM卡插上
    ，打電話時押伊的人有在旁邊，甲○○有說看能不能找朋友
    幫忙處理讓我們先回家，其他事情以後再說，意思是他也是
    被害者，他有在伊打電話聯絡朋友時，跟伊朋友講話，甲○○跟伊朋友講話，不需要看守者的許可。在林斌雄交60萬元
    後，是「小林」和他朋友先帶伊及乙○○出來，甲○○還在
    屋內，他們先放伊女友乙○○下車，然後才跟伊說他們可能
    找錯人，可能真的不是伊，還說會還伊錢，他們有說要去問
    甲○○，如果真的話會還伊錢，因為伊被押走時，身上的手
    錶、手機、15萬元有被拿走，甲○○沒有動手搜伊的身體，
    後來被釋放時，手錶、手機有還，15萬元沒有還，到現在也
    沒還。伊認為這件事就是江湖事，他們這樣做應該要還伊一
    個公道，對方既然要甲○○出來協調，應該要保護伊的權利
    ，而且出來從中協調的人為什麼會被押等語（見原審卷第129
    頁至第154頁）。證人乙○○於原審亦證稱：案發之前伊不認
    識甲○○，被押期間甲○○有在被押地點出現，他坐在我們
    旁邊，晚上睡覺時也是，甲○○有時候會跟丙○○講話，沒
    有看到他拿槍，也不能自由打電話，因為電話被拿走，也不
    能自由進出被拘禁地點。被拘禁期間，伊要上廁所會跟他們
    說一下，他們就會讓伊去，不清楚甲○○上廁所是否要問對
    方。甲○○與丙○○講話時說臺語，伊因為不精通所以聽不
    太懂等語（見原審卷第154頁至第170頁）。據證人丙○○、
    乙○○上開證述內容，可知被告甲○○於案發時，即向丙○○表明是莊董那邊的人（即「小林」等人）找到他，要他幫
    忙協調莊董與丙○○間之帳務問題，故被告甲○○既同意居
    間擔任協調者，其縱未受脅制即自行上車，亦與常情無違。
    又丙○○及其女友乙○○被押走時，是由綽號「小林」之男
    子持槍指揮在場之其餘同夥所為，而非由被告甲○○為之，
    再丙○○、乙○○被拘禁期間，被告甲○○客觀上也遭拘束
    於同一空間，無法如同「小林」一樣可自由外出後再回來，
    其等食用之便當均是由綽號「捕仔」的男子從外面買便當回
    來，被告甲○○要上廁所，亦如被害人丙○○、乙○○一樣
    ，須經過看守人同意，且被告甲○○與綽號「小林」等人之
    對話內容，顯示係綽號「小林」等人在質問被告甲○○籌錢
    進展情形，而非被告甲○○具有指揮「小林」等人之權限，
    凡此種種客觀事證，均顯示本件並無積極證據得證明被告甲○○與檢察官起訴綽號「小林」、「捕仔」、「慶昌」及另
    一名姓名年籍均不詳之成年男子間，對於本件犯行具有犯意
    之聯絡及行為之分擔。
(二)雖證人丙○○曾質疑本件是否遭被告甲○○與其他人共同設
    計，因為如果是朋友（即被告甲○○）幫忙處理帳務，都已
    經找到熟人協調，為什麼還會被押？然此僅證人丙○○之質
    疑臆測之詞，尚不足證明被告甲○○犯有本件犯行。至證人
    林斌雄於偵查、證人張世昌於原審、偵查之證述，均僅能證
    明丙○○係委請友人交付贖金60萬元而獲釋之情形，尚不足
    證明被告甲○○犯有本件犯行。另被告甲○○未報警或許係
    因其自願擔任雙方之協調者，而非當事者，且並未受到實質
    損害所致，又被告甲○○自始均否認對綽號「莊董」及「小
    林」等人之真實姓名、年籍知情，且其與「小林」等人間並
    無犯意聯絡及行為分擔亦如前認定，是亦無從僅以被告甲○○未供出「小林」等人之真實身分而據此推論其即有參與
    本件犯行。
(三)被告甲○○迭於歷次訊問中均否認被告丁○○為綽號「小林
    」之人。且卷附之通聯紀錄、扣案之被告丁○○行動電話1
    具，固然得以證明被告甲○○持用之0000000000號行動電話
    與被告丁○○持用之0000000000號行動電話，於96年9月25
    日上午6時44分、同日上午7時51分、同日上午8時47分、同
    日上午11時47分、96年9月27日上午4時14分，均有通聯情形
    ，（見97年度偵字第9715號卷第122頁至第125頁），然其通
    聯內容為何既有所不明，自不得僅憑此通聯事證遽認被告丁○○涉有本件犯行；而被告丁○○之手部刺青相片（參97年
    度偵字第9715號卷第13頁），顯示被告丁○○之左手背手腕
    處，刺有「卍」字，無名指處則刺有「十八」，與證人丙○○於警詢及原審所證「小林」整支左前手臂都有藍色刺青等
    情（見97年度偵字第9715號卷第17頁、原審卷第153頁）不
    符，亦不足證明被告丁○○涉有本件犯行。
(四)至被告甲○○之辯護人聲請傳喚屋主綽號「阿賢」之人，用
    以證明甲○○有無參與本件犯行及檢察官聲請傳喚陳俊業，
    證明被告丁○○供述於案發期間將手機借予陳俊業等情是否
    真實乙節，因被害人黃志賢、被告丁○○均於本院供稱無法
    提供屋主「阿賢」及陳俊業之聯絡資料（見本院卷第62頁反
    面、第64頁反面），檢察官亦於本院審理時陳稱陳俊業地址
    被告無法提供，我們也無從查起，並表明捨棄再傳喚證人陳
    俊業（見本院卷第89頁），本院自已無從傳喚調查，併此敘
    明。
六、綜上所述，基於禁止推定罪狀之法則，確保國家刑罰權之正
    確行使之目的下，公訴意旨所依憑之證據，猶難遽論被告甲○○、丁○○有何恐嚇及擄人勒贖犯行。此外，復查無其他
    積極證據足以證明被告二人確有公訴人所指上開犯行，既不
    能證明被告二人犯罪，從而原審依上開前揭法條及判例意旨
    所示，判決被告二人無罪，經核並無違誤。公訴人上訴意旨
    猶執陳詞，仍認被告二人應成立恐嚇及擄人勒贖犯行，為無
    理由，應予駁回。
據上論斷，應依刑事訴訟法第368條之規定，判決如主文。
本案經檢察官侯寬仁到庭執行職務。
中    華    民    國    98    年    10    月    30    日
                  刑事第十五庭審判長法  官  吳昭瑩
                                    法  官  賴邦元
                                    法  官  吳炳桂
以上正本證明與原本無異。
如不服本判決，應於收受送達後10日內向本院提出上訴書狀，其
未敘述上訴之理由者並得於提起上訴後10日內向本院補提理由書
（均須按他造當事人之人數附繕本）「切勿逕送上級法院」。
                                    書記官  魏淑娟
中    華    民    國    98    年    10    月    30    日


司法院資訊處製作；財團法人民間司法改革基金會備份。
